臺灣臺北地方法院刑事判決　　　　　　　 93年度易字第991號
公　訴　人　臺灣臺北地方法院檢察署檢察官
被　　　告　乙○○
上列被告因偽造文書等案件，經檢察官提起公訴（九十三年度偵
緝字第六七一號），本院判決如下：
  　主　　文
乙○○共同偽造公印文，處有期徒刑陸月，如易科罰金以佰元
折算壹日。如附表所示偽造之國民
乙○○被訴詐欺取財部分無罪。
    犯罪事實
一、乙○○與真實姓名年籍不詳、綽號「小新」之成年男子基於
    偽造國民
    間某日，在臺北縣三重市○○○路附近，將其所有之相片一
    張交予「小新」，由「小新」於不詳處所偽造完成其上有「
    內政部印」公印文、並貼有乙○○相片之丁○○名義國民身
    分證一張，而交付予乙○○，足以生損害於戶政機關對於國
    民
    二十三日下午七時三十分左右，乙○○自臺北縣中和市○○
    路東帝士大廈搭乘周樂維所駕駛車號九Ｑ—０六七號營業用
    小客車，至臺北市○○區○○路、松江路口附近下車時，不
    慎將皮夾遺留於計程車上，周樂維拾獲後即送位在臺北市○○區○○街之「警察廣播電臺交通網臺北臺」招領，為警發
    現皮夾內有偽造丁○○國民
二、案經臺北市政府警察局移送臺北灣臺北地方法院檢察署（以
    下稱臺北地檢署）檢察官偵查起訴。
    理　　由
甲、有罪部分－即被告被訴共同偽造國民
  一、證據之認定：
    上述犯罪事實一之部分，關於扣案貼有被告乙○○相片之丁○○名義國民
    下稱刑事警察局）鑑驗結果，該張
    纖維絲，「內政部印」、國旗圖案、印刷字跡等均與樣張不
    相符，判係為偽造，此有該局之九十二年十月十四日刑鑑字
    第０九二０一八九二四三號鑑驗通知書一紙附卷可稽（見九
    十三年度偵字第四九一四號卷第十三頁），並據被告於本院
    審理時自白不諱（見本院九十四年一月六日審判筆錄參照）
    ，是依(一)扣案之前開
    驗通知書等補強證據已足資擔保被告於本院審理中就前開犯
    罪事實所為上開任意性自白具有相當程度之真實性，而得使
    本院確信被告前述自白之犯罪事實確屬真實，從而依刑事訴
    訟法第一百五十六條第一項「被告之自白，非出於強暴、脅
    迫、利誘、詐欺、疲勞訊問、違法羈押或其他不正之方法，
    且與事實相符者，得為證據。」及第二項「被告之自白，不
    得作為有罪判決之唯一證據，仍應調查其他必要之證據，以
    察其是否與事實相符。」規定，本院自得依被告前述自白及
    補強證據認定被告確有前開犯行；而被告並非有權核發國民
    新」之男子共同偽造丁○○名義，貼有其本人相片之國民身
    分證，自足以生損害於丁○○及戶政機關對於國民
    給、管理之正確性，本件事證明確，被告之犯行堪以認定。
  二、法律之適用：
    (一)按被告將自己之相片一張交由前述綽號「小新」之男子，
      並由「小新」偽造完成貼有被告相片，而為丁○○名義國
      民
      結果係屬偽造，其上之內政部公印文亦屬偽造，則被告偽
      造該
      法第二百十二條偽造特種文書罪、第二百十八條第一項偽
      造公印文罪。而被告所犯偽造公印文罪與其偽造國民身分
      證而該當於刑法第二百十二條之偽造特種文書一罪等二罪
      間，俱為故意犯，且有方法、結果之牽連犯關係，依刑法
      第五十五條規定及司法院大法官會議釋字第八二號解釋意
      旨，應從一重之偽造公印文罪處斷。
    (二)被告與前述綽號「小新」之成年男子，就前開犯行均有犯
      意聯絡及行為分擔，為共同正犯。
    (三)爰審酌被告之犯罪手段及其智識程度、品行暨其犯後尚能
      坦承犯行等一切情狀，量處如主文所示之刑，並諭知易科
      罰金之折算標準。
    (四)另扣案如附表所示之偽造國民
      用供其遂行前開犯罪所用之物，本院認上開
      還被告繼續持有，而有沒收之必要，應依刑法第三十八條
      第一項第二款、第三項由本院宣告沒收。
  三、其他：
    公訴人於其起訴書犯罪事實欄雖未記載被告有與前述綽號「
    小新」之男子有共同偽造丁○○名義之國民
    政部印」公印文之犯罪事實，惟公訴人於其起訴書犯罪事實
    欄已述及被告交付其相片與該名男子，由該名男子將被告之
    相片黏貼於偽造之丁○○國民
    證之事實，且被告此部分未為檢察官記載於起訴書犯罪事實
    欄之犯罪事實，如前所述，不僅已該當於刑法第二百十八條
    第一項偽造公印文罪之構成要件，且與其所犯刑法第二百十
    二條之偽造特種文書罪間有裁判上一罪之牽連犯關係，依刑
    事訴訟法第二百六十七條「檢察官就犯罪事實一部起訴者，
    其效力及於全部。」規定，被告該部分犯罪事實，自在檢察
    官原先所起訴之範圍內，本院自得就被告該部分犯罪事實，
    併為審理、判決。且本院認定被告之犯罪事實，其中就偽造
    國民
    定尚有偽造公印文之犯罪事實（如前所述），依最高法院八
    十三年度台上字第四六二八號判決「刑事訴訟法第三百條所
    謂變更起訴法條，係指在不擴張及減縮原訴範圍之原則下，
    法院得就有罪判決，於不妨害公訴之基本社會事實同一（即
    公訴事實之同一性）之範圍內，得自由認定事實，變更檢察
    官所引應適用之法條而言。」所認，本件本院所認定被告之
    犯罪事實既較原先檢察官對其所起訴之犯罪事實擴張，本件
    自無變更起訴法條之問題，應予說明。
乙、無罪部分－即被告被訴詐欺取財部分：
  一、公訴意旨另略以：被告與不詳姓名、年籍、對外自稱「許
      家豪」、「乙○○」之成年男子二人共同基於意圖為自己
      不法利益之犯意聯絡，於九十二年一月二十九日，由自稱
      「許家豪」、「乙○○」之成年男子，向庚○○承租位在
      臺北市大安區○○○路○段一七六號八樓，開設「大旺代
      書事務所」。後於九十二年三月三日，由被告前往位在臺
      北市中山區○○○路○段一０九號「聯邦商業銀行臺北分
      行」，開設帳號000000000000號帳戶，旋於
      九十二年三月八日下午八時許，由自稱「許家豪」佯稱代
      書，見戊○○張貼代甲○○出售臺北市○○區○○路三六
      ０號五樓房地之告示，乃以自稱「乙○○」欲購買上開房
      地為由，雙方約妥在上址觀看房屋，進而於九十三年三月
      十三日上午十時許，在臺北市大安區○○○路○段一七六
      號八樓「大旺代書事務所」內，由自稱「許家豪」擔任仲
      介，自稱為「乙○○」之男子則與甲○○雙方簽訂房地產
      買賣契約書，同意以九百五十萬元成交，自稱「乙○○」
      之男子交付現金九十萬元及票號ＣＨ0000000、Ｃ
      Ｈ0000000號面額各為二百十萬元、六百五十萬元
      之本票二紙予甲○○，甲○○則交付
      、門牌證明書、土地所有權狀、建築改良物所有權狀予自
      稱「乙○○」之男子。之後被告則於九十二年三月十八日
      ，前往位在臺北市松山區○○○路○段一六三之一號「臺
      北銀行民生分行」，開設帳號000000000000
      號帳戶，並於九十二年三月二十日向臺北銀行民生分行辦
      理以上開房地為擔保物，申請六百三十萬元之長期擔保放
      款。迨於九十二年三月二十六日，以不知情之陳昭宏為代
      理人辦妥上開房地所有權移轉登記至被告名下。而臺北銀
      行民生分行審核被告前開房貸之申請後予以核可，於九十
      二年三月二十八日撥款六百三十萬元至被告上開帳戶內。
      之後被告再於九十二年三月三十一日，轉帳六百萬元至被
      告上開聯邦商業銀行臺北分行帳戶內，同日由被告提領現
      金六百萬元。嗣戊○○因遲未能取得尾款，並遍尋不著自
      稱「乙○○」之男子，乃於九十二年四月十五日，調閱上
      開房地謄本，發現上開房地已過戶至被告名下並辦妥最高
      限額抵押權七百五十六萬元予臺北銀行，始知受騙等語，
      因認被告涉犯刑法第三百三十九條第一項詐欺取財罪嫌（
      原起訴書認被告涉犯刑法第三百三十九條第二項詐欺得利
      罪嫌，經公訴人於九十三年九月九日當庭更正被告與自稱
      「許家豪」、「乙○○」共同欺騙告訴人甲○○而取得其
      所有松隆路之房地產所有權的行為，及以該房地產向臺北
      銀行民生分行貸款六百三十萬部分，均係涉犯刑法第三百
      三十九條第一項之詐欺取財罪嫌）。
  二、按犯罪事實應依證據認定之，無證據不得認定犯罪事實。
      又不能證明被告犯罪者，應諭知無罪之判決，刑事訴訟法
      第一百五十四條第二項、第三百零一條第一項分別定有明
      文。又事實之認定，應憑證據，如未能發現相當證據，或
      證據不足以證明，自不能以推測或擬制之方法，為裁判基
      礎（最高法院四十年台上字第八六號判例參照）；且認定
      犯罪事實所憑之證據，雖不以直接證據為限，間接證據亦
      包括在內，然而無論直接證據或間接證據，其為訴訟上之
      證明，須於通常一般之人均不致有所懷疑，而得確信其為
      真實之程度者，始得據為有罪之認定，倘其證明尚未達到
      此一程度，而有合理之懷疑存在而無從使事實審法院得有
      罪之確信時，即應由法院為諭知被告無罪之判決（最高法
      院七十六年台上字第四九八六號判例參照）。
  三、公訴人認被告涉有前開罪嫌，無非以告訴人甲○○之指訴
      、證人戊○○、庚○○、陳昭宏、丙○○、彭文山、陳昭
      季之證詞、臺北市松山地政事務所九十二年九月二十九日
      北市松地三字第０九二三一二五一五００號、房地產買賣
      契約書、臺北銀行債權管理處九十二年十二月三日北銀債
      字第九二六０一一五五００號函、聯邦商業銀行臺北分行
      九十三年一月二十日（九三）聯臺北字第０００九號函、
      九十三年三月一日（九三）聯臺北字第００三五號函、九
      十三年六月九日（九三）聯臺北字第０一二九號函、九十
      三年七月一日（九三）聯臺北字第０一五０號函資為論據
      。訊據被告矢口否認右開犯罪事實，辯稱：
    (一)我並沒有向庚○○承租敦化南路的房子開設公司或者是代
      書事務所，我只是去代書事務所應徵學習如何標法拍屋。
    (二)九十二年三月三日我確實有去聯邦銀行臺北銀行開戶，這
      是自稱「許家豪」之男子叫我去的。
    (三)我並不知道自稱「許家豪」、「乙○○」之男子與甲○○
      簽訂房地產買賣契約這件事情，我沒有參加簽約，從頭到
      尾我都不知道這件事情。
    (四)我確實有在九十二年三月十八日前往臺北銀行民生分行開
      行民生分行擔保來辦理六百三十萬元的長期擔保放款，這
      也是自稱「許家豪」之男子叫我做的。
    (五)後來這個房子過戶到我名下的事情我也知道，但是我並沒
      有去辦理相關的房子移轉手續，當時我是把印鑑證明、國
      民
      他們是說要過戶一些房子到我名下，我當時受僱於自稱「
      許家豪」、「乙○○」之男子，就不疑有他，後來確實有
      把甲○○的房子過戶到我名下。
    (六)臺北銀行生分行撥貸款六百三十萬元的確是撥入我的帳戶
      裡面，是自稱「許家豪」男子與我一起去提領的，提領之
      後錢自稱「許家豪」之男子就把全部的錢都拿走，我並沒
      有拿到錢。
    (七)九十二年七、八月間，我的確有向鎖匠說我是甲○○房子
      的所有人，我有要求鎖匠換鎖，原因是我知道我自己當人
      頭以後可能會有法律上的糾紛，所以我想進去那邊找找看
      是不是有證據，並想說反正要關，還不如去住二天，我本
      來還想說把房子租出去給人家等語。
  四、經本院整理本件有關於此部分之爭點如下：
    (一)針對告訴人將松隆路的房地過戶給被告名下乙節，被告是
      否有與自稱「許家豪」、「乙○○」之男子有犯意聯絡及
      行為分擔。
    (二)被告向臺北銀行民生分行辦理貸款六百三十萬元是不是一
      種詐欺取財的行為。
  五、經查：
    (一)按共犯之成立，除共同實施犯罪行為者外，其就他人之行
      為負共犯之責者，以有意思聯絡為要件，若事前並未合謀
      ，實施犯罪行為之際，又係出於行為者獨立之意思，即不
      負共犯之責，最高法院十九年上字第六九四號判例著有明
      文。
    (二)針對告訴人甲○○將松隆路的房地過戶給被告名下乙節，
      告訴人即證人甲○○到庭證述：我是在九十二年的三月間
      把松隆路之房子賣給一位自稱「乙○○」之人。當初來接
      洽的人有二個人，他們一個自稱「乙○○」，一個自稱「
      許家豪」，自稱「許家豪」說他是代書，有拿名片給我看
      。簽約是我與我的弟媳婦戊○○到敦化南路一段自稱「許
      家豪」的辦公室去簽約，簽約的時候，有自稱「乙○○」
      、「許家豪」等二人在場。然後自稱「乙○○」之人交給
      我九十萬元的現金當作訂金，跟開二張本票擔保付尾款。
      但與我簽約自稱「乙○○」之人並非本案之被告，從我簽
      約直到我發現房子被過戶為止，均未見過本案之被告等語
      （見本院九十三年十二月二日審判筆錄）；證人即甲○○
      之弟媳婦戊○○到庭證述：在九十二年的三月間，我有為
      甲○○處理其松隆路房地之出賣事宜，當時我是跟一個自
      稱「許家豪」、「乙○○」的人接洽。簽約地點是在大旺
      代書事務所，並且自稱「許家豪」還說是自稱「乙○○」
      之人委託他找房子的。當時簽約自稱「乙○○」、「許家
      豪」之人均不是本案之被告，一直到我們發現上當受騙之
      前，從來沒有看過被告，我第一次見到被告是在檢察官訊
      問的時候等語（亦見本院九十三年十二月二日審判筆錄）
      ；證人庚○○到庭證述：我是臺北市大安區○○○路○段
      一百七十六號八樓的二房東，我是向房東租的，用來開設
      東士康企業有限公司，被告並不是我的員工，我有將辦公
      室的一部分再出租給一位自稱「許家豪」之人及另外一個
      人，並沒有出租給本案的被告。這二個人來租一、二個月
      後，人就不見了，有一天早上我去上班，我在桌上就看到
      分租那一間的鑰匙及一張紙條，紙條上面寫著「鍾先生：
      對不起，因為被新同事呂先生騙了很多錢，所以無法承租
      ，鑰匙歸還。許4 /3」，我也不曉得這是怎麼回事等語（
      亦見本院九十三年十二月二日審判筆錄）；證人己○○則
      到庭證述：我於九十二年間有與被告去敦化南路的一家代
      書事務所應徵工作，本來老闆錄取我，因為後來我有找到
      一份比較好的工作，我就跟老闆說我不做了。我記得面試
      的人跟我說只要在一張草綠色的文件，也就是在與九十三
      年度偵緝字第六七一號卷第四十六頁相同之文件簽上我的
      名字就給我兩萬元的現金，也沒有跟我講工作的內容，我
      回家之後就覺得怪怪的，隔天就跑去代書事務所把兩萬元
      還給面試我的人，並把我簽名的那份文件撕掉等語（見本
      院九十四年一月六日審判筆錄）。綜合上述四位證人之述
      ，從自稱「許家豪」、「乙○○」之男子將上開房地過戶
      於被告名下，且所留字條上所載內容等情觀之，已足使被
      告為告訴人所發現，並面臨法律之制裁，依經驗法則，如
      被告與自稱「許家豪」、「乙○○」之男子有犯意之聯絡
      ，衡情應不致此；再觀之九十三年度偵緝字第六七一號卷
      第四十六頁被告所簽訂之契約書，其中備註欄註明自稱「
      許家豪」之男子收到被告所提供之四份
      明一份、印鑑章一顆及被告所簽發之本票號碼ＣＨ000
      0000號、金額六百三十萬元之本票一紙，該本票之作
      用應為自稱「許家豪」、「乙○○」之人欲將上開房地過
      戶至被告名下，故要求被告出具面額六百三十萬元之本票
      一紙以為過戶告訴人前開房地至其名下之擔保等情，是依
      經驗法則（即在普通一般人基於日常生活所得之經驗，從
      客觀上應認為確實之定則，參照最高法院二十九年第四次
      刑事庭會議），如被告與自稱「許家豪」、「乙○○」之
      人有犯意之聯絡，衡情自稱「許家豪」、「乙○○」之人
      應不致要求被告簽發本票以為擔保，由此益見被告並無與
      自稱「許家豪」、「乙○○」之人有犯意之聯絡。故事實
      上被告應原與自稱「許家豪」、「乙○○」之男子並不認
      識，且自稱「許家豪」、「乙○○」之男子自始即本於不
      法所有之意圖，利用被告應徵之機會得知被告之姓名、年
      避免將來面臨之查緝，而被告應係在不知情下為自稱「許
      家豪」、「乙○○」之人所利用，依前開最高法院判例意
      旨，被告既未與自稱「許家豪」、「乙○○」之人有犯意
      之聯絡，即不負自稱「許家豪」、「乙○○」之人所為詐
      欺告訴人所有之上開房地之責。
    (三)再就被告向臺北銀行民生分行辦理貸款六百三十萬元是不
      是一種詐欺取財的行為一節，查被告並未與自稱「許家豪
      」、「乙○○」之男子就詐欺告訴人將松隆路的房地過戶
      給被告名下乙節有犯意之聯絡，已如前述，而由被告前開
      所簽發之本票號碼ＣＨ0000000號、金額六百三十
      萬元之本票一紙，亦足見被告向臺北銀行民生分行辦理貸
      款六百三十萬元，是在不知情之情怳下為自稱「許家豪」
      、「乙○○」之男子所利用。另外思考一個問題即臺北銀
      行民生分行核准貸款六百三十萬元致使何人受到損害？臺
      北銀行民生分行？或告訴人？亦或兩者皆有？查告訴人白
      楊濤因臺北銀行民生分行核准貸款六百三十萬元，致設定
      抵押權於前開房地，當然使告訴人受有損害。而臺北銀行
      民生分行雖核准貸款六百三十萬元予被告，但經評估有足
      夠之抵押擔保，且該抵押之擔保，經本院及臺灣高等法院
      均認定合法有效，有本院九十二年度重訴字第一０八一號
      民事判決（見九十二年度偵字第二二五六０號卷第二百三
      十三至第二百四十八頁）、本院卷附臺灣高等法院九十二
      年度重上字第六六五號民事判決可按，是被告向臺北銀行
      民生分行取得貸款六百三十萬元仍係本於當時其為上開房
      地之名義上所有權人所為之法律行為，是臺北銀行民生分
      行並無因陷於錯誤而貸款予被告，自非詐欺取財之被害人
      ，故被告向臺北銀行民生分行取得貸款六百三十萬元之行
      為並非一詐欺取財行為。再對告訴人甲○○而言，自稱「
      許原豪」、「乙○○」之人已詐得上開房地置於實力所得
      支配之被告名義之下，其再利用不知情之被告向臺北銀行
      民生分行取得貸款，乃係處分詐欺所得贓物之不罰後行為
      ，亦不另論罪。
    (四)又告訴人甲○○於本案辯論終結後具狀表明已查得自稱「
      許家豪」、「乙○○」之真實身份為徐建華、蔡宜洲二人
      ，惟本案被告是否構成詐欺取財之事證已臻明確，並無傳
      訊徐建華、蔡宜洲二人之必要，併此敘明。
  四、綜上所述，公訴人所提證據，於訴訟上並未能證明被告與
      自稱「許家豪」、「乙○○」之男子有詐欺取財犯意之聯
      絡，即未能證明被告詐欺取財之犯行達至於通常一般之人
      均不致有所懷疑，而得確信其為真實之程度，而有合理之
      懷疑存在，並無從使本院為有罪之確信，是被告所辯其未
      為上開詐欺取財犯行等語，應可信憑，此外，本院復查無
      其他積極證據足認被告有何詐欺取財之犯行，揆諸首揭說
      明，既不能證明被告犯有公訴人起訴之此部分詐欺取財之
      犯行，自應就被告此部分為公訴人起訴之犯行為其無罪之
      諭知。
據上論斷，應依刑事訴訟法第二百九十九條第一項前段、第三百
零一條第一項，刑法第二十八條、第二百十二條、第二百十八條
第一項、第五十五條、第四十一條第一項前段、第三十八條第一
項第二款，罰金罰鍰提高標準條例第一條前段、第二條，判決如
主文。
本案經檢察官游儒倡到庭執行職務。
中　　華　　民　　國　　94　　年　　2 　　月　　22　　日
                  刑事第九庭審判長法  官  葉建廷
                                  法  官  葉珊谷
                                  法  官  官信成
以上正本證明與原本無異。
檢察官、被告如不服本判決，應於判決送達後10日內，向本院提
出上訴狀（告訴人丁○○、甲○○如不服本判決，應向檢察官提
出聲請，由檢察官斟酌是否提起上訴，不得直接向本院提起上訴
，且上訴期間之計算，係以檢察官收受本判決之時間為準，並非
以告訴人收受本判決之時間為準）。
                                  書記官  蔡嘉萍
中　　華　　民　　國　　94　　年　　2 　　月　　22　　日
附表：
扣案偽造之丁○○名義國民身分證壹張（贓證物品清單編號：臺
灣臺北地方法院檢察署九十二年度藍保管字第二八二九號）
附錄本案論罪科刑法條全文：
中華民國刑法第二百十二條：
偽造、變造護照、旅券、免許證、特許證及關於品行、能力服務
或其他相類之證書、介紹書，足以生損害於公眾或他人者，處一
年以下有期徒刑、拘役或三百元以下罰金。
中華民國刑法第二百十八條：
偽造公印或公印文者，處五年以下有期徒刑。
盜用公印或公印文足以生損害於公眾或他人者，亦同。
